臺灣高等法院臺中分院民事判決　　　　 95年度上易字第321號
上　訴　人　甲○○
兼上一人
訴訟代理人　丁○○
被上訴人　　第一商業銀行股份有限公司
法定代理人　戊○○
訴訟代理人　己○○
　　　　　　乙○○
　　　　　　丙○○
上列當事人間請求撤銷贈與等事件，上訴人對於民國95年8月16
日臺灣臺中地方法院95年度訴字第876號第一審判決提起上訴，
本院於95年12月27日言詞辯論終結，判決如下：
    主  文
上訴駁回。
第二審訴訟費用由上訴人負擔。
    事  實  及  理  由
一、被上訴人起訴主張：訴外人林秀美於民國83年12月5日邀同
    上訴人丁○○為連帶保證人，向伊銀行借款新台幣（下同）
    2,000,000元，借款期間15年，詎訴外人林秀美僅清償至85
    年8月6日止之本息，經伊聲請支付命令後據以聲請強制執行
    ，僅受償部分金額之利息及違約金，尚欠本金1,894,248元
    及利息、違約金1,048,550元。詎上訴人丁○○為規避保證
    債務，將其名下如附表所示土地三筆（下稱系爭土地）於94
    年5月6日以贈與為原因移轉登記予另上訴人甲○○。爰依民
    法第224條規定訴請撤銷上訴人間之贈與行為，上訴人甲○
    ○並應將上開所有權移轉登記予以塗銷。原審判決上訴人間
    如附表所示之土地，應有部分均為六分之一所為之贈與行為
    應予撤銷。上訴人甲○○應將前開土地於民國94年5月6日，
    經台中縣大里地政事務所以94年里普資字第112320號收件，
    以贈與為原因，所為之所有權移轉登記予以塗銷。對於上訴
    人之上訴，聲明：上訴駁回。
二、上訴人則以：被上訴人已經承諾如上訴人以830,000元向法
    院標買台中縣大里市○○路91號5樓建物（原判決誤植為3樓
    ）及坐落土地應有部分後，再分期按月清償10,000元24個月
    （即240,000元）後，同意免除上訴人丁○○之保證責任，
    惟被上訴人承辦人員未通知標購時間，致使上訴人丁○○無
    從標得上開房、地，應認上訴人已不負保證責任，從而，被
    上訴人即非債權人，不得對上訴人行使撤銷權。原審判決上
    訴人敗訴，上訴人提起上訴，聲明：原判決廢棄。被上訴人
    在第一審之訴駁回。並於本院補陳：
  (一)被上訴人確有前開之承諾，此由被上訴人之總行於94年10月
    31日以 (94)一風債償字第09477號函「況該擔保物續行拍賣
    程序後，本行尚同意台端用配偶名義以較低之底價59萬元應
    買，暨嗣後24個月按月攤還1萬元，俟還款24萬元後免除台
    端於林秀美案之保證責任，並無損台端權益及圖利他人情事
    ……」等語，其真意乃在上訴人丁○○可用太太名義以59萬
    元買下林秀美待拍賣之不動產，而後24個月按月攤還1萬元
    ，付清24萬元後，上訴人丁○○即可免除保證責任。
  (二)被上訴人之上開承諾，係在聲請原審法院92年度執字第5425
    號強制執行程序前之92年初，但被上訴人於該執行程序中卻
    不告知拍賣時間，致未能以太太名義去應買；且亦未以上訴
    人丁○○之妻名義所蓋二張空白狀紙去代理應買。上訴人丁
    ○○以被上訴人故意阻止丁○○應買之機會，致使上訴人丁
    ○○應買之條件無法成就，依民法第101條第1項規定，其應
    買之條件應視為已成就，故上訴人丁○○乃於95年8月4日寄
    上24萬元給被上訴人，而完成約定免除保證責任之條件。被
    上訴人阻止上訴人丁○○應買之機會，想必承諾只受償83萬
    元，即免除丁○○之保證責任太便宜保證人，因而反悔。否
    則，道理安在？
  (三)證人林和成於原審供陳「原先拍賣程序無人應買已經結束後
    ，被告希望我們繼續進行拍賣程序，他要進場購買」、「為
    了要承諾他要買，所以拿25萬元支票給我們當作價金一部分
    ，不是我們銀行要去承受」其供證有部分正確，部分不正確
    ：正確部分為被上訴人要求上訴人丁○○進場購買，為承諾
    該義務，所以才交案外人林啟東之25萬元支票給被上訴人，
    一旦買受，被上訴人即兌現該支票，並代應買人即上訴人丁
    ○○之妻去繳納部分價金，且拍賣應由被上訴人之職員何金
    花全權代辦。至於不正確部分為：拍賣並非由丁○○要求進
    場承買，25萬元不能直接交給法院，而係由被上訴人去交換
    兌現而後代付給法院充作價金。
  (四)證人林啟東亦於同日在原審供稱「銀行要先把房子拍賣下來
    ，銀行拍賣下來之後，再將房子賣給林先生，林先生再將房
    子交給我，我支票也是交給原告代理人張永賢，如果是要叫
    林先生去買，就拿我的支票去標就可以了」此等陳述係決定
    用上訴人丁○○之妻名義去向法院競標之前與被上訴人之職
    員張永賢所商決之狀況，但後來與被上訴人之職員何金花商
    議，變更用上訴人丁○○之妻名義去標購。此決議即被上訴
    人總行在上開09477號函所示之情形。上訴人丁○○與證人
    林啟東未交待與何金花之決議，致真相未能顯現，故使法院
    誤為判決。
三、被上訴人主張訴外人林秀美積欠伊銀行借款，經伊聲請支付
    命令後據以聲請強制執行，經受償部分本息，尚欠本金
    1,894,248元及利息、違約金1,048,550元迄未清償，上訴人
    丁○○為該借款之連帶保證人，竟為規避保證債務，將其名
    下如附表所示土地三筆（下稱系爭土地）於94年5月6日以贈
    與為原因移轉登記予另上訴人甲○○等情，業據其提出借據
    、原法院91年度執4字第4325號債權憑證、92年度執4字第
    5425 號民事執行處函及計算書分配表、系爭土地異動索引
    、土地登記謄本等件為證，堪信為真實。上訴人對於其為林
    秀美之連帶保證人，林秀美尚欠被上訴人前開款項等事實並
    不爭執，唯辯稱被上訴人曾允諾如上訴人以830,000元向法
    院標買台中縣大里市○○路91號5樓建物及坐落土地應有部
    分後，再分期按月清償10,000元24個月（即240,000元）後
    ，同意免除上訴人丁○○之保證責任，惟嗣後被上訴人之承
    辦人員並未通知標購時間，致使上訴人丁○○無從標得上開
    房、地，應認上訴人已不負保證責任，從而，被上訴人即非
    債權人，不得對上訴人行使撤銷權等語為抗辯。
四、按當事人主張有利於己之事實者，就其事實有舉證之責任。
    但法律別有規定或依其情形顯失公平者，不在此限。民事訴
    訟法第277條定有明文。本件上訴人主張伊與被上訴人約定
    由被上訴人代理上訴人丁○○（或丁○○之妻）向原法院執
    行處應買訴外人林秀美被強制執行之房地，被上訴人同意免
    除丁○○之保證責任，嗣被上訴人反悔，故意阻止丁○○應
    買上開房地等情，為被上訴人所否認，是就此事實自應由上
    訴人舉證證明。經查：
  (一)依被上訴人提出且為上訴人所不爭執之第一商業銀行94年10
    月31日 (94)一總風債償字第09477號函說明欄二所示「查台
    端所提之支票係第3人為以三拍底價新台幣103萬元標購擔保
    物所提供，惟因本行太平分行未與該第3人簽訂任何契據或
    口頭約定於第3人未履行投標即行沒入，乃予退還。況該擔
    保物續行拍賣程序後，本行尚同意台端用配偶名義以較低之
    底價59萬元應買，暨嗣後24個月按月攤還1萬元，俟還款24
    萬元免除台端於林秀美案之保證責任，並無損及台端權益及
    圖利他人情事，然台端未履約……」（見原審卷第53頁）等
    語，核與證人林啟東於原審證稱「銀行要先把房子拍賣下來
    ，銀行拍賣下來之後，再將房子賣給林先生，林先生再將房
    子交給我，我支票也是交給原告代理人張永賢，如果是要叫
    林先生去買，就拿我的支票去標就可以了」、「91年初（將
    25 萬支票交給被上訴人）」（原審卷第34頁）等語相互以
    觀，僅可證明本件係因被上訴人前於91年間查封拍賣林秀美
    之房地，因上訴人丁○○係林秀美之連帶保證人，故被上訴
    人乃同意丁○○以103萬元標買該房地，嗣該執行程序終結
    ，於92年間再行聲請執行，被上訴人更且同意丁○○以59萬
    元應買，並於嗣後24個月內按月攤還1萬元共24萬元後始免
    除丁○○之保證責任，並未承諾由被上訴人代理上訴人丁○
    ○向執行法院標買該房地，上訴人就此部分之主張亦未能舉
    證證明，自難採信。
  (二)上訴人雖又主張被上訴人職員故意阻止伊前往法院投標，兩
    造間之約定條件因被上訴人之故意使之不成就，依民法第
    101條規定，視為成就，其對於林秀美之保證責任己免除云
    云，不但為被上訴人所否認，上訴人就此部分亦不能舉證證
    明，且查法院執行不動產拍賣，係以公開方式進行拍賣，果
    上訴人丁○○有意前往投標，以免除其對林秀美之保證債務
    ，自應確實注意該次之拍賣公告，確定拍賣期日；或及時與
    被上訴人為連繫，乃竟不此之圖，事後又以被上訴人阻止其
    前往投標云云，顯難採信。
  (三)綜上所述，上訴人既不能證明兩造間確有約定由被上訴人代
    理上訴人前往執行法院代丁○○標購房地，及被上訴人如何
    阻止上訴人前往標購房地，是上訴人主張兩造約定之條件因
    被上訴人之故意，視為成就，伊已免除其保證責任等情，即
    不可採。
五、按債務人所為之無償行為，有害及債權者，債權人得聲請法
    院撤銷之。民法第244條第1項定有明文。上訴人丁○○既仍
    積欠被上訴人債務如前述，竟於上開時日以贈與為原因將系
    爭土地移轉登記予另上訴人甲○○，被上訴人依據上開法律
    規定請求撤銷該贈與之無償行為，自屬有據。又關於系爭土
    地之移轉登記，亦因詐害債權之無償贈與行為（含物權行為
    ）業經撤銷而失附麗，自得併請求系爭土地之形式上所有人
    即被告甲○○，塗銷所有權移轉登記後，使系爭土地回復為
    上訴人丁○○所有，亦屬正當。是則原審判決上訴人間如附
    表所示之土地，應有部分均為六分之一所為之贈與行為應予
    撤銷。上訴人甲○○應將前開土地於民國94年5月6日，經台
    中縣大里地政事務所以94年里普資字第112320號收件，以贈
    與為原因，所為之所有權移轉登記予以塗銷，於法並無不合
    。上訴意旨指摘原判決不當，求予廢棄改判，為無理由，應
    駁回其上訴。
四、據上論結，本件上訴為無理由，依民事訴訟法第449第1項、
    第78條、第85條第1項前段，判決如主文。
中　　華　　民　　國　　96　　年　　1 　　月　　10　　日
                  民事第五庭    審判長法  官  林陳松
                                      法  官  古金男
                                      法  官  王重吉
以上正本係照原本作成。
不得上訴。
                                      書記官  林世傑
中　　華　　民　　國　　96　　年　　1 　　月　　11　　日
                                                      Ｍ
